臺灣屏東地方法院交通事件裁定　　　　　　　　　　　九十三年度交聲字第三號
　　異　議　人　甲○○
右列受處分人因違反道路交通管理處罰條例案件，對於交通部公路總局屏東監理站九
十三年二月二十日所為之處分（屏監違字第裁八二─Ｖ00000000號）聲明異
議，本院裁定如左：
    主  文
異議駁回。
    理  由
一、異議意旨略以：異議人甲○○即立久生鮮冷藏行所有之原車牌號碼ＶＪ─七三二
    號自用大貨車，已於民國八十八年間註銷牌照，大貨車一直放置在屏東縣東港鎮
    某空地，詎最近竟收到屏東縣警察局以八十九年一月二十八日零時七分鄭麗玲無
    牌照行駛潮州鎮○○街道路理由舉發違反道路交通管理事件通知單，嗣屏東監理
    站以同一違規事由裁罰異議人即汽車車主新台幣（下同）七千二百元罰鍰，顯不
    合理，按異議人並非親自行駛公路，亦無違法違規，縱有違反規定亦應歸責於駕
    駛人鄭麗玲（查無其人），始合法。況違規日期為八十九年一月二十八日，距今
    四年多，原告發單亦未依法於法定期日送達於異議人，該舉發告發單應撤銷，爰
    依法聲明異議等語。
二、按使用註銷之牌照行駛者，處汽車所有人新台幣三千六百元以上七千二百元以下
    罰緩。道路交通管理處罰條例第十二條第一項第四款定有明文。又人民違反法律
    上之義務而應受行政罰之行為，法律無特別規定時，雖不以出於故意為必要，仍
    須以過失為其責任條件，但應受行政罰之行為，僅須違反禁止規定或作為義務，
    而不以發生損害或危險為其要件者，推定為有過失，於行為人不能舉證證明自己
    無過失時，即應受處罰，大法官釋字第二七五號意旨亦可供參考。經查：異議人
    所有原車牌號碼ＶＪ─七三二號自用大貨車，已於八十八年間註銷牌照，大貨車
    放置在屏東縣東港鎮某空地，不知何時失竊，從未向司法警察機關申報失竊等情
    ，業據異議代理人黃枝美陳明在卷，並有汽車領牌歷史查詢單一份附卷可稽。異
    議人雖將原車牌號碼ＶＪ─七三二號自用大貨車牌照註銷，但仍應負保管之責，
    並於發現失竊後隨即向司法警察機關申報失竊，然異議人卻將大貨車放置在屏東
    縣東港鎮某空地，何時失竊亦不知，又未向司法警察機關申報失竊，顯見異議人
    未妥善保管該自用大貨車及註銷之牌照而有過失意，且異議人又不能舉證證明自
    己並無過失，是依上述說明，原處分機關依道路交通管理處罰條例第十二條第一
    項第四款、第二項規定，裁罰異議人七千二百元，牌照自九十三年三月二十一日
    前繳送，並無不當。
三、次按九十年一月十七日修正前之道路交通管理處罰條例第九十條第一項、第二項
    分別規定：「違反本條例之行為，自行為成立之日起；行為有連續或繼續之狀態
    者，自行為終了之日起，逾三個月不得舉發。但汽車肇事致人受傷或死亡案件，
    因肇事責任不明，已送鑑定者，其期間自鑑定終結之日起算。」、「前項案件自
    確定之日起逾三年未執行者，免予執行。」；嗣於九十年一月十七日刪除同條第
    二項之規定。另行政執行法第七條規定：「行政執行，自處分、裁定確定之日或
    其他依法令負有義務經通知限期履行之文書所定期間屆滿之日起，五年內未經執
    行者，不再執行；其於五年期間屆滿前已開始執行者，仍得繼續執行。但自五年
    期間屆滿之日起已逾五年尚未執行終結者，不得再執行。」、「前項規定，法律
    有特別規定者，不予適用之。」。由上開規定觀之，所謂「前項案件自確定之日
    」起或「自處分、裁定確定之日．．．」起，應係指違反道路交通管理處罰條例
    之行為已經處罰機關依法裁決而確定者而言，據此，上開規定就舉發之時效及裁
    罰確定後之執行時效分別定有明文，然對於處罰機關受理違反道路交通管理事件
    後，其裁決之期限，道路交通管理處罰條例未定有明文，是以，本件首須審究處
    罰機關於受理違反道路交通管理事件時，其裁決之時效有無限制？經查：
  (一)首應究明者，係警察機關舉發違規通知單之性質，是否屬行政處分﹖按道路交通
    管理處罰條例第八條規定「違反本條例之行為由左列機關處罰之：一、違反第十
    二條至第六十八條之規定者，由公路主管機關處罰。二、違反第六十九條至第八
    十四條之規定者，由警察機關處罰。前項第一款之處罰，公路主管機關應設置交
    通裁決單位辦理」；又同條例第九條第一項規定「本條例所定罰鍰之處罰，行為
    人接獲違反道路交通管理事件通知單後，於十五日內得不經裁決，逕依第九十二
    條第三項之罰鍰基準規定，向指定之處所繳納結案；不服舉發事實者，應於十五
    日內，向處罰機關陳述意見；其不依通知所定期限前往指定處所聽候裁決，且未
    依規定期限繳納罰鍰結案或向處罰機關陳述意見者，處罰機關得逕行裁決之」，
    足見本件違規之處罰機關為公路主管機關所設置之交通裁決單位，亦即原處分機
    關－交通部公路總局高雄區監理所屏東監理站。因此，警察機關針對本件違規通
    知異議人之舉發違規通知單，並非屬於處罰機關所為之行政處分，該通知單僅告
    知違規人屆期應到案陳述意見或接受裁決，其性質屬於觀念通知，屏東監理站其
    後所為之裁決，發生處罰或不罰之法律效果者，始屬行政處分。準此，舉發違規
    通知單既非處罰機關所為，且無處分之具體內容，並未發生公法上法律效果，自
    難認係行政處分。
  (二)本件違規舉發日期固為八十九年一月二十八日，但此舉發違規通知單並非行政處
    分，已如前述，則當無追罰時效及執行時效可言。且本件前揭舉發通知單到案日
    期所記載應到案日期雖為八十九年二月十二日，然該到案日期並非道路交通管理
    事件之確定日期，前已明。至於原處分機關作成本件裁決之日期為九十三年二
    月二十日，然異議人依道路交通管理處罰條例第八十七條向原審法院提起聲明異
    議，是本件行政處分仍尚未確定，本無所謂「自確定之日起」逾三年或五年內未
    執行之情形，自無執行逾期之問題。
  (三)又道路交通管理處罰條例第九十二條授權所訂定之「違反道路交通處理事件統一
    裁罰標準及處理細則」，係為利公路主管機關及警察機關於處理違反道路交通管
    理事件能有統一之程序及裁罰標準而訂定之行政規則。準此修正前該細則第四十
    四條第一項規定：違反道路交通管理事件行為人，未依規定自動繳納罰鍰，或未
    依規定到案聽候裁決，處罰機關應於一個月（修正後為二個月）內依標準表逕行
    裁決之規定，僅在促使各處罰機關儘速處理案件，以免形成積案，無法達成交通
    管理之目的，為處罰機關內部行政作業之運作流程規定，其性質乃主管機關所訂
    定之行政規則，與時效期間需有法律明文規定者為限，兩相迥異，自難認原處分
    機關所作本件裁決之日期已逾上開期限，而生失權之效果。
  (四)行政程序法，係於九十年一月一日生效施行。行政程序法第一百三十一條之五年
    時效規定，為公法上請求權之一般時效規定，所稱「公法上請求權」，係指公法
    上權利義務主體相互間，基於公法，一方得請求他方為特定給付之權利。本件交
    通違規裁罰事件，性質上屬於公法上之請求權，惟行政程序法施行前已發生公法
    上請求權之消滅時效期間，不適用上開規定，應依行政程序法施行前有關法規之
    規定，無相關法規規定者，參照司法院大法官釋字第四七四號解釋意旨略以「時
    效制度不僅與人民權利義務有重大關係，且其目的在於尊重既存之事實狀態，及
    維持法律秩序之安定，與公益有關」，得類推適用民法消滅時效之規定（縱使殘
    餘期間，自行政程序法施行日起算較五年為長者，仍依其期間，法務部九十年三
    月二十二日九十令字第八六一七號令釋同此見解）。本件違規事實發生在八十九
    年五月十六日，原處分機關所得裁決罰鍰之權利，係行政程序法施行前已發生之
    公法上請求權，且其性質既與民法第一百二十六條、第一百二十七條有異，自應
    類推適用民法第一百二十五條一般消滅時效十五年之規定。準此，本件違規裁罰
    尚未逾十五年時效，則原處分機關於九十三年二月二十日所為裁決自無時效消滅
    之問題。
四、綜上所述，本件異議人既有右揭違規事實，原處分機關據以援引道路交通管理處
    罰條例第十二條第一項第四款、第二項之規定裁罰異議人新台幣七千二百元，牌
    照自九十三年三月二十一日前繳送，於法尚無不合。異議人之異議無理由，應予
    駁回。
五、據上論斷，應依道路交通案件處理辦法第十九條，裁定如主文。
中      華      民      國      九十三      年    八    月    二十六    日
                              臺灣屏東地方法院交通法庭
                                  法  官  楊文廣
右正本證明與原本無異。
如不服本裁定應於收受送達後五日內向本院提出抗告書狀敘述抗告之理由抗告於台灣
高等法院高雄分院。
                                  書記官  陳月珍
中      華      民      國      九十三      年    八    月    三十一    日
